最　高　行　政　法　院　判　決
　　　　　　　　　　　　　　　　　　 96年度判字第01830號
上　訴　人　甲○○
訴訟代理人　何立斌　律師
被 上訴 人　經濟部智慧財產局
代　表　人　乙○○　　　　送達處所同上
參　加　人　野美國際開發股份有限公司
代　表　人　丙○○　　　　送達處所同上
上列當事人間因商標異議事件，上訴人對於中華民國94年12月15
日臺北高等行政法院93年度訴字第3897號判決，提起上訴，本院
判決如下：
　　主  文
上訴駁回。
上訴審訴訟費用由上訴人負擔。
　　理  由
壹、本件上訴人主張：查「老虎圖（一）」服務標章（下稱系爭
    商標，如附圖）之動物頭部中央以及兩頰雖有類似老虎之紋
    路，然因系爭商標動物左額有一「五瓣花」紋路造型，右額
    則無，此與原判決所稱系爭商標動物頭部「額頭均有左右對
    稱之紋路」之特徵與註冊第173592號「野美企業標章（二）
    」、註冊第174313號「野美企業標章（三）」（下稱據爭商
    標）相同云云，並進而認定系爭商標與據爭商標造型構圖意
    匠極相彷彿之情形不符，故原判決顯有判決理由前後矛盾之
    違法。次查，系爭商標之動物頭部特徵為渾圓厚實飽滿之圓
    形，而據爭商標動物頭部較近似於元寶形; 且系爭商標之動
    物耳部外觀特徵為半橢圓之圓弧形，而據爭商標動物耳部外
    觀特徵為突出短柱形線條。詎原判決認定系爭商標及據爭商
    標「頭形及耳部均為圓弧線條」，其二者造型構圖構圖意匠
    極相彷彿云云，亦有用證與判決所採認證物不合之譏，原判
    決顯有判決理由前後矛盾之違背法令。另原判決僅係就系爭
    商標與據爭商標「近似之程度甚高」、「商品復屬同一或類
    似之程度」進行論述，並未對於系爭商標與據爭商標「識別
    性之強弱」進行任何之分析評定，原判決竟稱其已「綜合斟
    酌前述二商標識別性之強弱」云云，實無所據，誠有判決不
    備理由之違背法令。爰請求廢棄原判決。
貳、被上訴人未提出答辯狀。
參、原審斟酌全辯論意旨及調查證據之結果，以：（一）經查，
    系爭商標圖樣為一卡通化類如老虎之動物頭部圖所構成（系
    爭商標名稱即為老虎圖），而據爭註冊第173592號商標、註
    冊第174313號商標圖樣相較，亦為卡通化之動物頭。系爭商
    標與據爭商標卡通造型動物頭之臉部之眼睛、鼻子均以橢圓
    表示，額頭均有左右對稱之紋路，頭形及耳部均為圓弧線條
    ，其二者造型構圖意匠極相彷彿，以具有普通知識經驗之消
    費者，於消費時施以普通所用之注意，異時異地隔離整體觀
    察，應屬近似之商標。上訴人主張系爭商標與據爭商標之圖
    樣兩者「臉形」、「耳朵」、據爭商標圖樣是否為老虎有疑
    義、頭部上方「花紋」係完全不同之表現方式，予人之觀感
    、視覺效果絕不相同等等，均係就兩商標細部觀察比較之結
    果，惟查上開二商標造型構圖意匠極相彷彿，一般消費者施
    以普通所用之注意，異時異地隔離觀察，應認屬於近似商標
    ，已如前述，尚不能以彼此有上訴人所指上述細部之差異，
    則指非屬近似商標。（二）上訴人另又提出華聲企業發展鑑
    定顧問有限公司之鑑定報告書，指其就系爭商標與據爭商標
    進行特徵比對，或進行異時異地隔離觀察，亦認二商標圖樣
    非近似一節。經查，該鑑定報告係由該鑑定人員就系爭商標
    與據爭商標分就二者耳朵、頭頂、虎紋、臉頰、下巴、眼睛
    、鼻子、雌性特徵的細部特徵差異個別比對，並非整體觀察
    ，其差異並不足以作為近似判斷之論據。雖其另有就造形、
    構圖、線條、主要特徵等整體差異進行比對，但仍強調其差
    異性部分而遽論差異度100%，顯未就兩商標近似部分持平分
    析，自非可採。又其雖表示有進行消費者問題調查，由消費
    者調查之辨識能力達80%以上。惟查，該鑑定報告載明係「
    邀請十餘位民眾（隨機方式）以鑑定組及比對組就其視覺焦
    點所在部位或整體觀察其是否有相似或不相似之感覺，所得
    答案皆認為差異度達90%以上。惟就該鑑定係在何時何地邀
    請十餘位民眾，當場有何客觀公正訪查人員在場，以及民眾
    抽樣之基本資料為何，如何作成鑑定報告結論之判定等，均
    付之闕如，無從查考調查報告之可靠性。因此，該訪查結果
    自難以採信作為兩造商標不近似之論據。（三）上訴人雖又
    主張系爭商標在據爭商標91年9月1日審定公告前，其商標圖
    樣，即已刊載使用於亞洲購大賣場（半月刊）商品型錄之中
    ，已具有廣泛知名度部分。經查上訴人所提前揭商品型錄之
    刊物係上訴人自行製作，復其發行數量及地區有限，依其所
    提現有證據資料，並無足夠客觀證據得以認定系爭商標已為
    國內一般消費大眾或相關事業知悉而具相當之知名度，仍不
    足以與據爭商標區隔，仍有致消費者混淆誤認的情形。因此
    ，上訴人主張其使用日期在據爭商標審定公告前部分，並不
    能為其有利判斷之論據。又系爭商標與據爭商標均指定使用
    於超級市場、便利商店、超級商店、購物中心等服務項目，
    係屬同一或類似之商品或服務，系爭商標應有修正前商標法
    第77條準用同法第37條第12款規定之適用。另綜合斟酌前述
    二商標識別性之強弱、近似之程度甚高、商品復屬同一或類
    似之程度等相關因素，相關消費者極有可能誤認二商標之商
    品或服務為同一來源之系列商品，或誤認二商標之使用人間
    存在關係企業、授權關係、加盟關係或其他類似關係，而產
    生混淆誤認之虞，因此，亦有現行商標法第23條第1項第13
    款規定之適用。至於上訴人所舉其他以「圖形不同」即經被
    上訴人核准註冊之案例，經核該等商標圖樣與本件商標圖樣
    不同，案情各異，基於商標審查個案拘束原則，自難比附援
    引，執為系爭商標亦應准予註冊之論據。從而，被上訴人就
    系爭案商標以其有違註冊時商標法第37條第12款及現行商標
    法第23條第1項第13款之規定，而為系爭商標之註冊應予撤
    銷之處分，於法核無不合。訴願決定予以維持，亦無違誤。
    上訴人主張前詞，請求撤銷訴願決定及原處分為無理由，應
    予駁回。又本應依修正前商標法第77條準用第37條第12款及
    現行商標法第23條第1項第13款規定撤銷系爭商標之審定註
    冊之適用。則系爭案是否有違修正前商標法第77條準用同法
    第37條第14款之規定，因不影響結果之判斷，爰不予論述，
    應併敘明。乃判決駁回上訴人在原審之訴。
肆、 本院查：
  一上訴人於民國91年2月7日以系爭商標，指定使用於當時商標
    法施行細則第49條所定商品及服務分類表第35類之超級商店
    、購物中心、便利商店等服務，向被上訴人申請註冊，經審
    查准列為審定第188883號商標（原服務標章），嗣參加人以
    該商標有違審定時商標法第77條準用第37條第12、14款之規
    定，對之提起異議，經被上訴人審查以93年3月19日（93）
    智商0350字第09380123530號發文之中台異字第G00000000號
    審定書為系爭商標之註冊應予撤銷之處分，上訴人不服，乃
    向經濟部提起訴願，經遭訴願駁回，遂向本院提起行政訴訟
    。
  二按「本法中華民國92年4月29日（現行條文之92年4月29日係
    立法院三讀通過日期，5月28日總統令修正公布，自公布日
    起6個月後之11月28日施行）修正施行前，已提出異議，尚
    未異議審定之案件，以本法修正施行前及本法修正施行後之
    規定均為違法事由為限，始撤銷其註冊；其程序依修正後之
    規定辦理。」為現行商標法第90條所明定。本件系爭商標於
    91年2月7日申請註冊，經被上訴人准列為審定第188883號商
    標（原服務標章)，嗣參加人以該商標有違審定時商標法第
    77條準用第37條第12、14款之規定，對之提起異議，被上訴
    人審查期間，適商標法於92年11月28日修正施行，被上訴人
    乃依該法將系爭服務標章視為商標逕予註冊，依商標法第90
    條規定，本件係於92年4月29日修正施行前，已提出異議，
    尚未異議審定之案件，以本法修正施行前及本法修正施行後
    之規定均為違法事由為限，始撤銷其註冊。次按服務標章圖
    樣「相同或近似於他人同一服務或類似服務之註冊服務標章
    者」以及商標「相同或近似於他人同一或類似商品或服務之
    註冊商標或申請在先之商標，有致相關消費者混淆誤認之虞
    者」，不得註冊，分別為修正前商標法第77條準用第37條第
    12款及現行商標法第23條第1項第13款本文所明定。又商標
    之近似，應本於客觀事實，依異時異地隔離觀察及通體觀察
    為標準，以具有普通知識經驗之消費者，於購買時施以普通
    所用之注意，有無混同誤認之虞判斷之。所謂「有致相關消
    費者混淆誤認之虞」者，係指兩商標因相同或構成近似，致
    使相關消費者誤認為同一商標，或雖不致誤認兩商標為同一
    商標，但極有可能誤認兩商標之商品／服務為同一來源之系
    列商品／服務，或誤認兩商標之使用人間存在關係企業、授
    權關係、加盟關係或其他類似關係而言。而判斷有無混淆誤
    認之虞，則應參酌商標識別性之強弱、商標之近似及商品／
    服務類似等相關因素之強弱程度、相互影響關係及各因素等
    綜合認定是否已達有致相關消費者產生混淆誤認之虞。
  三原判決關於系爭商標圖樣為一卡通化類如老虎之動物頭部圖
    所構成，而據爭註冊第173592號商標、註冊第174313號商標
    圖樣相較，亦為卡通化之動物頭。系爭商標與據爭商標卡通
    造型動物頭之臉部之眼睛、鼻子均以橢圓表示，額頭均有左
    右對稱之紋路，頭形及耳部均為圓弧線條，其二者造型構圖
    意匠極相彷彿，以具有普通知識經驗之消費者，於消費時施
    以普通所用之注意，異時異地隔離整體觀察，應屬近似之商
    標。系爭商標與據爭商標均指定使用於超級市場、便利商店
    、超級商店、購物中心等服務項目，係屬同一或類似之商品
    或服務，相關消費者極有可能誤認二商標之商品或服務為同
    一來源之系列商品，或誤認二商標之使用人間存在關係企業
    、授權關係、加盟關係或其他類似關係，而產生混淆誤認之
    虞等事項，以及上訴人所提出華聲企業發展鑑定顧問有限公
    司之鑑定報告書及主張系爭商標已具有廣泛知名度云云如何
    不足採等事項均詳予以論述，是原判決所適用之法規與該案
    應適用之現行法規並無違背，與解釋判例，亦無牴觸，並無
    所謂原判決有違背法令之情形。上訴人對於業經原判決詳予
    論述不採之事由再予爭執，核屬法律上見解之歧異，要難謂
    為原判決有違背法令之情形。
  四再按商標圖樣之識別性強弱應與商標對商品之說明性關聯成
    反比，商標愈使相關消費者容易對其內容產生聯想為商品或
    服務本身之說明者，其識別性愈弱，反之，則識別性愈強。
    經查，老虎固屬自然界動物，其圖樣亦為一般人日常經驗中
    常見，況據以異議商標圖樣為一卡通化類如老虎之動物頭部
    圖，相關消費者見到一般老虎圖樣或據以異議商標之老虎圖
    樣，並不會聯想到超級商店、購物中心、便利商店等服務，
    老虎圖樣使用於上開服務，具有高度識別性，此外，亦無任
    何證據足以認定老虎圖樣已因大眾經常使用超級商店、購物
    中心、便利商店等服務而沖淡其識別性之情事，顯非弱勢商
    標，上訴人主張據以異議商標為弱勢商標，系爭商標並無與
    據以異議商標混淆誤認之虞云云，殊非可採。此項論述縱原
    審雖有未於判決中加以論斷者，惟尚不影響於判決之結果，
    與所謂判決不備理由之違法情形不相當。
  五原審斟酌全辯論意旨及調查證據之結果，將原決定及原處分
    均予維持，駁回上訴人之訴，另原判決又敘明本件依修正前
    商標法第77條準用第37條第12款及現行商標法第23條第1項
    第13款規定撤銷系爭商標之審定註冊之適用，則系爭案是否
    有違修正前商標法第77條準用同法第37條第14款之規定，因
    與不影響結果之判斷，爰不予論述，核無違誤。上訴論旨，
    仍執前詞，指摘原判決違誤，求予廢棄，難認有理由，應予
    駁回。
據上論結，本件上訴為無理由，爰依行政訴訟法第255條第1項、
第98條第1項前段，判決如主文。
中　　華　　民　　國　　96　　年　　10　　月　　11　　日
                  第三庭審判長法  官　劉　鑫　楨
                              法  官  林  樹  埔
                              法  官　侯　東　昇
                              法  官　劉　介　中
                              法  官　戴　見　草
以  上  正  本  證  明  與  原  本  無  異
中　　華　　民　　國　　96　　年　　10　　月　　12　　日
　　　　　　　　　　　　　　　書記官　吳　玫　瑩
